ACORDAO-COMPLETO-2580229

ACÓRDÃO 712/2023 ATA 14/2023 - PLENÁRIO

VISTOS, relatados e discutidos estes autos de Tomada de Contas Especial, em que se apreciam embargos de declaração opostos por Marcia Regina da Silva Vecchi, Aldemar Xavier Meira, Aldo Pascoli Romani, Almir Batista de Santana, Adauto Vieira de Paula, Hamilton Domingos Teixeira, João Flavio Barbosa Sales, Jodeon Sampaio Filho, José Pereira Filho, José Bispo Barbosa, Roberto Peron, Paulo Sérgio Ribeiro, Luis Carlos Oliveira Nigro, Marco Sergio Pessoz, Orivaldo Júlio Alves e Hermes Martins da Cunha, em face do Acórdão 228/2023-TCU-Plenário.
ACORDAM os Ministros do Tribunal de Contas da União, reunidos em Sessão do Plenário, diante das razões expostas pelo Relator, em:
9.1. nos termos do art. 34 da Lei 8.443/1992, conhecer dos embargos de declaração opostos por Orivaldo Júlio Alves para, no mérito, acolhê-los com efeitos infringentes, a fim de:
9.1.1. tornar insubsistentes os subitens 9.1, 9.2, 9.3, 9.4, 9.5, 9.10, 9.12 e 9.13 do Acórdão 2814/2019-TCU-Plenário em relação a Orivaldo Júlio Alves, mantendo-se inalterados os dispositivos da decisão em relação aos demais responsáveis; 
9.1.2. excluir Orivaldo Júlio Alves da relação processual;
9.2. nos termos do art. 34 da Lei 8.443/1992, conhecer dos embargos de declaração opostos pelos demais embargantes, para, no mérito, rejeitá-los;
9.3. dar conhecimento deste Acórdão aos embargantes, à Administração Regional do Senac no Estado do Mato Grosso, à Administração Regional do Sesc no Estado do Mato Grosso, à Procuradoria da República no Estado do Mato Grosso e ao Ministério Público do Estado de Mato Grosso, informando que o teor integral de suas peças (Relatório e Voto) poderá ser obtido no endereço eletrônico www.tcu.gov.br/acordaos.

Embargos de declaração contra acórdão que negou provimento a recursos de reconsideração interpostos em face de deliberação que julgou tomada de contas especial autuada em irregularidades na implementação de planos de demissão incentivada no âmbito do Sesc/MT e do Senac/MT.

Administração Regional do Senac No Estado do Mato Grosso; Administração Regional do Sesc No Estado do Mato Grosso.

3. Interessados/Responsáveis/Recorrentes:
3.1. Interessados: Coordenação-geral de Recursos Logísticos - Mte (37.115.367/0033-48); Ministério do Desenvolvimento Social (extinta) (05.526.783/0001-65).
3.2. Responsáveis: Adauto Vieira de Paula (XXX.445.309-XX); Aldemar Xavier Meira (XXX.096.848-XX); Aldo Pascoli Romani (XXX.746.291-XX); Almir Batista de Santana (XXX.578.491-XX); Hamilton Domingos Teixeira (XXX.219.509-XX); Hérmes Martins da Cunha (XXX.172.471-XX); Joao Flavio Barbosa Sales (XXX.320.521-XX); Jodeon Sampaio Silva (XXX.021.835-XX); Jose Pereira Filho (XXX.228.331-XX); José Bispo Barbosa (XXX.375.571-XX); Luis Carlos Oliveira Nigro (XXX.431.831-XX); Marcia Regina da Silva Vecchi (XXX.003.508-XX); Marco Sergio Pessoz (XXX.212.721-XX); Marcos Amorim da Silva (XXX.421.071-XX); Orivaldo Julio Alves (XXX.830.641-XX); Paulo Sérgio Ribeiro (XXX.111.981-XX); Roberto Peron (XXX.177.141-XX).
3.3. Recorrente: Marcia Regina da Silva Vecchi (XXX.003.508-XX)..

13.1. Ministros presentes: Bruno Dantas (Presidente), Walton Alencar Rodrigues, Benjamin Zymler, Jorge Oliveira, Antonio Anastasia (Relator) e Jhonatan de Jesus.
13.2. Ministros-Substitutos presentes: Augusto Sherman Cavalcanti e Marcos Bemquerer Costa.

ANTONIO ANASTASIA

Ministro Antonio Anastasia.

Em exame embargos de declaração opostos por Marcia Regina da Silva Vecchi (peça 485) ; por Aldemar Xavier Meira, Aldo Pascoli Romani, Almir Batista de Santana, Adauto Vieira de Paula, Hamilton Domingos Teixeira, João Flavio Barbosa Sales, Jodeon Sampaio Filho, José Pereira Filho, José Bispo Barbosa, Roberto Peron, Paulo Sérgio Ribeiro, Luis Carlos Oliveira Nigro e Marco Sergio Pessoz (peça 488) ; por Orivaldo Júlio Alves (peça 495) e por Hermes Martins da Cunha (peça 505) , todos em face do Acórdão 228/2023-TCU-Plenário, de minha relatoria.
2.	Originalmente, os presentes autos trataram de tomada de contas especial convertida de representação (Acórdão 1260/2017-TCU-Plenário, Rel. Min. Weder de Oliveira) , em razão de possíveis irregularidades na implementação de planos de demissão incentivada (PDI) , mediante a Resolução 250/2016, do Departamento Regional do Serviço Social do Comércio no Estado de Mato Grosso (Sesc/MT) , e a Resolução 239/2016, do Departamento Regional do Serviço Nacional de Aprendizagem Comercial Social do Comércio no Estado do Mato Grosso (Senac/MT) .
3.	Em julgamento de mérito da tce, o TCU proferiu o Acórdão 2814/2019-TCU-Plenário (mantido inalterado em sede de embargos de declaração pelo Acórdão 625/2020-TCU-Plenário, ambos de relatoria do Min. Weder de Oliveira) , tendo julgado irregulares as contas dos responsáveis, condenando-os em débito solidário e aplicando-lhes multas individuais e a sanção de inabilitação para exercício de cargo em comissão ou função de confiança no âmbito da Administração Pública. Mediante o Acórdão 228/2023-TCU-Plenário, ora embargado, o Tribunal decidiu negar provimento aos recursos de reconsideração interpostos contra o Acórdão 2814/2019-TCU-Plenário.
4.	A Sra. Marcia Regina da Silva Vecchi, então diretora regional e membro do Conselho Regional do Senac-MT, sustenta, em síntese, que o acórdão embargado padece de omissão, a partir dos seguintes argumentos principais (íntegra à peça 485) :
" (...) consta dos autos (peça 5) a instauração, ad referendum, do Programa de Demissão Incentivada - PDI, objeto dos autos, em ato subscrito exclusivamente pelo então Presidente, Sr. Hermes Martins Cunha, com efeitos a partir de 1º de fevereiro de 2016, (...) [sendo que o referido dirigente], sem ouvir os conselheiros e qualquer outro diretor, de forma individual, unilateral e isolada, aprovou e instaurou o dito PDI, objeto desta lide."
" (...) a reunião que originou a responsabilização da Embargante, em verdade, prestou-se a aprovar o programa já instaurado e não apreciar seus pormenores técnicos, [o que constitui] omissão relevante, afinal, apta a alterar o deslinde final do caso, ensejando a reforma do julgado e exclusão da responsabilização da Embargante."
" (...) posicionamento semelhante foi adotado quando da aprovação do Acórdão 229/2023-TCU-Plenário [Rel. Min. Augusto Sherman], (...) [em que] restou configurada a responsabilização do presidente do Conselho Regional do (...) (Sesc/MG) e da (...) (Fecomércio/MG) , do Diretor Regional da (...) Gerais (AR/Sesc/MG) à época dos fatos, acerca da aquisição ilegal de imóveis."
"Ainda que idênticos, no caso supracitado não foram responsabilizados os conselheiros e, à exceção do diretor regional titular, diretamente implicado na controvérsia, qualquer outro funcionário do SESC/MG."
"Tal conclusão nos parece adotada pelo fato de que "a mencionada aquisição foi aprovada formalmente pelo Presidente do Conselho Regional, por meio da Resolução nº 07/2012 (peça 92, p. 24-25) , de 8/3/2012, mesmo dia da reunião do Conselho Regional. Ou seja, o negócio referente à aquisição já estava consolidado na data da autorização da negociação pelo Conselho Regional". 
" (...) reconhecida e suprida a omissão, é medida de direito a concessão dos necessários efeitos infringentes ao presente recurso. Efeitos estes que, calcados no artigo 22 da LINDB e do aresto acima citado, devem resultar no afastamento da responsabilização da Embargante, afinal, comprovadamente ínfima sua participação para o resultado nefasto, em especial pelo fato de o ato administrativo impugnado ter sido aprovado, ad referendum, pela autoridade máxima da Administração Regional do SESC em Mato Grosso."
5.	O Sr. Hermes Martins da Cunha, então presidente e membro do Conselho Regional do Sesc-MT, alega, em suma, a existência de contradição e omissões no acórdão embargado, conforme trechos principais sintetizados a seguir (íntegra à peça 505) :
" (...) é possível constatar a ocorrência de contradição (...) no que tange a legalidade das verbas contempladas nos PDIs das instituições."
"o acórdão embargado apontou que a jurisprudência do TST iria no sentido de que a extinção do contrato de trabalho por meio da adesão voluntária ao plano de demissão incentivada teria natureza jurídica de pedido de demissão, razão pela qual não haveria obrigação do empregador ao pagamento do aviso prévio indenizado e multa de 40% FGTS (...) "
"na sequência, (...) a conclusão do julgado foi em sentido diametralmente inverso (...) , descrevendo que 'eventuais decisões em reclamações trabalhistas fundadas no PDI impugnado, favoráveis a empregados do Sesc/MT e do Senac/MT, não vinculam a decisão administrativa proferida por este Tribunal, tendo em vista a independência das instâncias'."
"demonstrada a contradição na decisão, tem-se que a conclusão apta a prevalecer é no sentido de que a Justiça do Trabalho legitima a possibilidade de pagamento da multa de 40%/FGTS e o aviso prévio por ocasião da adesão do trabalhador a plano de demissão voluntária, não havendo se falar em ilegalidade no pagamento de tais parcelas."
" a decisão foi omissa no particular, porquanto não se reportou aos argumentos expostos no recursos quanto a alteração do entendimento anteriores sob o prisma dos arts. 20 a 24 da LINDB": i) "o TCU já convalidou programas de incentivo ao desligamento de pessoal em que houve cumulação da multa de 40% sobre o saldo do FGTS e indenização por tempo de serviço... (Acórdão 365/1995 do TCU) "; ii) "o PDI instituído pelo Sistema Fecomércio MT (...) adotou os mesmos critérios e benefícios aplicados no PDI realizado pelo Departamento Nacional do Sesc e do Senac (DN) , aprovados pela Corte de Contas"; e iii) ao ser reconhecida a suposta irregularidade das contas do Recorrente, mesmo após ter sido adotado posicionamento diverso em outros PDIs, essa Corte de Contas alterou seu posicionamento para estabelecer nova orientação sobre norma de conteúdo indeterminado (...) de tal modo, os regramentos estabelecidos nos arts. 20 a 24 da LINDB deveriam ser observados""
" omissão quanto a análise do pedido para revisão da responsabilidade atribuível ao recorrente (...) , [visto que] na condição de Presidente do Conselho Regional do Sesc/MT e Senac/MT, em relação a implantação do PDI sua conduta se limitou ao recebimento do plano de estudo apresentado pelas respectivas Diretorias Regionais e apresentação ao Conselho para deliberação"
"o acórdão deixou de examinar na totalidade os argumentos expostos nas razões recursais do Recorrente, tais como a boa-fé em sua conduta e ausência de quaisquer benefícios de sua parte com a implantação do PDI (...) "
"o julgado igualmente não se reportou aos arestos jurisprudenciais citados no apelo, em que analisando casos semelhantes o TCU declarou a ocorrência de simples irregularidade de gestão na conduta do agente, com aplicação apenas de multa, excluindo o ressarcimento de valores por pretenso dano ao erário"
6.	Os Srs. Aldemar Xavier Meira, Aldo Pascoli Romani, Almir Batista de Santana, Adauto Vieira de Paula, Hamilton Domingos Teixeira, João Flavio Barbosa Sales, Jodeon Sampaio Filho, José Pereira Filho, José Bispo Barbosa, Roberto Peron, Paulo Sérgio Ribeiro, Luis Carlos Oliveira Nigro e Marco Sergio Pessoz, membros do Conselho Regional do Sesc/MT, alegam, em linhas gerais, a existência de omissões no acórdão embargado, conforme trechos principais sintetizados a seguir (íntegra à peça 488) : 
"na peça 107, juntamente com a Defesa está[ão] colacionado[s] os respectivos estudos técnicos de ambas as casas comprovando a vantajosidade, (...) contudo [o documento apresentado], sequer é mencionado no voto (...) , demonstrando que não fora objeto de análise (...) ."
" no item 14.3 do voto, aponta como pagamento ilegal título de multa de 40% sobre os depósitos de FGTS, aviso prévio indenizado e contribuição social de 10% sobre os depósitos de FGTS (...) contudo, em momento algum faz alusão as decisões judiciais emanadas pelo Tribunal Regional do Trabalho, que concluíram serem devidas as verbas na sua totalidade conforme o PDI fora aprovado".
"entendemos que deve haver singularidade nas decisões de forma que as normas regentes no País, amparem decisões dos entes dos poderes constituídos, não sendo qualquer das decisões colocadas a análise do judiciário para debater sobre a sua desconstituição".
"não se verifica no voto ora embargado, a análise da peça 5 acostada ao processo, a qual comprova que as referidas Resoluções SESC/SENAC, foram aprovadas, ad referendum, em ato subscrito pelo Presidente à época, Sr. Hermes Martins Cunha, comprovando que de forma unilateral aprovou o PDI a ser realizado pelo SESC e Senac, sem consultar os Conselheiros."
"há precedente recente desta Corte, inclusive julgado na mesma data que o voto embargado (...) , adotado quando da aprovação do Acórdão 229/2023-TCU-Plenário, [no qual em] semelhantes circunstâncias (...) , não foram responsabilizados os conselheiros e, à exceção do diretor regional titular, diretamente implicado na controvérsia, qualquer outro funcionário do Sesc/MG".
7.	O Sr. Orivaldo Júlio Alves, membro do Conselho Regional do Sesc/MT, repete as mesmas exatas alegações apresentadas nos embargos opostos pelos demais membros do conselho (peça 488) , acrescidas do argumento a seguir sintetizado (íntegra à peça 495) :
"O Embargante Orivaldo Júlio Alves, desde o início responde ao presente processo, inclusive lhe sendo atribuída responsabilidade, contudo, o mesmo não participou da seção que redundou na aprovação das resoluções em questão que resultaram nas multas e penalidades cominadas aos Conselheiros que participaram da seção."
"Conforme atas SESC/SENAC anexadas aos autos, (...) o Embargante na referida data, além de ser suplente, não exerceu o voto, pois estava presente o Conselheiro Titular HAMILTON DOMINGOS TEIXEIRA, antes de qualquer submissão do plenário de questões inerentes ao SESC/SENAC (...) "
"não resta dúvida alguma que estando presente o Conselheiro Titular Hamilton Domingos Teixeira, o embargante Orivaldo Júlio Alves não exerceu o voto, tampouco participou da seção de aprovação de Atas, não podendo ser responsabilizado consoante entendeu esta Corte de Contas".
	
	É o Relatório.

Luzia Felix Goncalves (17.280/OAB-MT) e Alexandre Felix Goncalves (OAB 20567/OAB-MT), representando Marcos Amorim da Silva; André Stumpf Jacob Gonçalves (5362/OAB-MT), representando Luis Carlos Oliveira Nigro; Isabela Mendes Magliano e André Stumpf Jacob Gonçalves (5362/OAB-MT), representando Orivaldo Julio Alves; Mauricio Magalhaes Faria Neto (15436/OAB-MT), Luzia Felix Goncalves (17.280/OAB-MT) e outros, representando Marcia Regina da Silva Vecchi; Isabela Mendes Magliano e André Stumpf Jacob Gonçalves (5362/OAB-MT), representando Almir Batista de Santana; Isabela Mendes Magliano e André Stumpf Jacob Gonçalves (5362/OAB-MT), representando Adauto Vieira de Paula; André Stumpf Jacob Gonçalves (5362/OAB-MT), representando Aldo Pascoli Romani; André Stumpf Jacob Gonçalves (5362/OAB-MT), representando Paulo Sérgio Ribeiro; Isabela Mendes Magliano e André Stumpf Jacob Gonçalves (5362/OAB-MT), representando Jodeon Sampaio Silva; Jose Andre Trechaud e Curvo (6605/OAB-MT), representando Hérmes Martins da Cunha; Isabela Mendes Magliano e André Stumpf Jacob Gonçalves (5362/OAB-MT), representando Hamilton Domingos Teixeira; Isabela Mendes Magliano e André Stumpf Jacob Gonçalves (5362/OAB-MT), representando Joao Flavio Barbosa Sales; André Stumpf Jacob Gonçalves (5362/OAB-MT), representando Marco Sergio Pessoz; André Stumpf Jacob Gonçalves (5362/OAB-MT), representando Jose Pereira Filho; Isabela Mendes Magliano e André Stumpf Jacob Gonçalves (5362/OAB-MT), representando Roberto Peron; André Stumpf Jacob Gonçalves (5362/OAB-MT), representando Aldemar Xavier Meira; Isabela Mendes Magliano e André Stumpf Jacob Gonçalves (5362/OAB-MT), representando José Bispo Barbosa.

Procurador Marinus Eduardo De Vries Marsico.

TOMADA DE CONTAS ESPECIAL. SESC/MT. SENAC/MT. IRREGULARIDADES NA INSTITUIÇÃO DE PLANOS DE DESLIGAMENTO INCENTIVADO. CONTAS IRREGULARES. DÉBITO. MULTA. INABILITAÇÃO. RECURSOS DE RECONSIDERAÇÃO. NEGATIVA DE PROVIMENTO. EMBARGOS DE DECLARAÇÃO. CONHECIMENTO. RECONHECIMENTO DE ERRO DE FATO EM RELAÇÃO À RESPONSABILIDADE DE CONSELHEIRO SUPLENTE. ACOLHIMENTO DOS EMBARGOS, COM EFEITOS INFRINGENTES, PARA EXCLUÍ-LO DA RELAÇÃO PROCESSUAL. REJEIÇÃO DOS EMBARGOS EM RELAÇÃO AOS DEMAIS EMBARGANTES. COMUNICAÇÕES.

TOMADA DE CONTAS ESPECIAL (TCE)

Unidade de Auditoria Especializada em Tomada de Contas Especial (AudTCE).

Trata-se de tomada de contas especial convertida de representação (em atendimento ao item 9.3 do Acórdão 1260/2017-TCU-Plenário, Rel. Min. Weder de Oliveira) , em razão de possíveis irregularidades na implementação de planos de demissão incentivada (PDI) , mediante a Resolução 250/2016, do Departamento Regional do Serviço Social do Comércio no Estado de Mato Grosso (Sesc/MT) , e a Resolução 239/2016, do Departamento Regional do Serviço Nacional de Aprendizagem Comercial Social do Comércio no Estado do Mato Grosso (Senac/MT) .
2.	Em julgamento de mérito da tce, o TCU proferiu o Acórdão 2814/2019-TCU-Plenário (mantido inalterado em sede de embargos de declaração pelo Acórdão 625/2020-TCU-Plenário, ambos de relatoria do Min. Weder de Oliveira) , tendo julgado irregulares as contas dos responsáveis, condenando-os em débito solidário e aplicando-lhes multas individuais e a sanção de inabilitação para exercício de cargo em comissão ou função de confiança no âmbito da Administração Pública. Mediante o Acórdão 228/2023-TCU-Plenário, de minha relatoria, o Tribunal decidiu negar provimento aos recursos de reconsideração interpostos contra o Acórdão 2814/2019-TCU-Plenário.
3.	Nesta etapa, aprecia-se embargos de declaração em face do Acórdão 228/2023-TCU-Plenário, opostos: i) por Marcia Regina da Silva Vecchi, então diretora regional e membro do Conselho Regional do Senac-MT (peça 485) ; ii) por Hermes Martins da Cunha, então presidente e membro do Conselho Regional do Sesc/MT (peça 505) ; iii) pelos membros do Conselho Regional do Sesc/Senac-MT à época dos fatos Aldemar Xavier Meira, Aldo Pascoli Romani, Almir Batista de Santana, Adauto Vieira de Paula, Hamilton Domingos Teixeira, João Flavio Barbosa Sales, Jodeon Sampaio Filho, José Pereira Filho, José Bispo Barbosa, Roberto Peron, Paulo Sérgio Ribeiro, Luis Carlos Oliveira Nigro e Marco Sergio Pessoz (peça 488) ; e iv) pelo membro do Conselho Regional do Sesc/Senac-MT à época dos fatos Orivaldo Júlio Alves (peça 495) .
4.	Os embargantes sustentam que a deliberação recorrida padeceria de contradições e omissões, conforme argumentos sintetizados no Relatório precedente.
5.	Satisfeitos os requisitos da espécie, os presentes embargos devem ser conhecidos, nos termos dos arts. 32, inciso II, e 34, ambos da Lei 8.443/1992.
6.	Preliminarmente, ressalto a natureza restrita dos escopos de análise admitidos em sede de embargos de declaração, limitados à apreciação de omissões, contradições e obscuridades, não admitida sua oposição para rediscussão de mérito.
7.	Começo pelos argumentos da diretora regional do Senac/MT e dos membros do Conselho Regional do Sesc/Senac-MT, nos quais se alega que a decisão embargada foi omissa por não ter analisado os documentos constantes às peças 5 e 107, acostadas ao processo. 
8.	A peça 5 consiste no documento assinado das Resoluções Sesc 250/2016 e Senac 239/2016, o qual, segundo os embargantes, comprovaria que as referidas resoluções foram aprovadas ad referendum, em ato subscrito exclusivamente pelo então presidente, Sr. Hermes Martins da Cunha, sem ouvir os conselheiros ou qualquer outro diretor, os quais teriam aprovado o programa já instaurado e não seus pormenores técnicos.
9.	Alegam que em semelhantes circunstâncias (aprovação ad referendum de ato de aquisição de imóvel pelo Sesc/MG) , no Acórdão 229/2023-TCU-Plenário (Rel. Min. Augusto Sherman Cavalcanti) , apreciado na mesma sessão colegiada em que foi proferido o acórdão embargado, não foram responsabilizados os conselheiros do Sesc/MG, à exceção do diretor regional titular, diretamente implicado na controvérsia, tendo em vista que "o negócio referente à aquisição já estava consolidado na data da autorização da negociação pelo Conselho Regional".
10.	Entre os documentos que compõem a peça 107, destacam os embargantes a existência dos estudos técnicos que comprovariam a vantajosidade dos PDIs. Alegam que não foram objeto de análise, "pois que poderiam ao menos ser desqualificados como estudo, mas jamais aduzir que não fora feito".
11.	Sobre o assunto, não é demais lembrar que, conforme descrito no primeiro parágrafo deste Voto, o objeto central da presente tomada de contas especial consiste nas irregularidades identificadas na implementação dos PDIs, decorrentes da aprovação das Resoluções Sesc 250/2016 e Senac 239/2016 (peça 5) , sem que tivessem sido precedidas de planejamento e estudos que demonstrassem suficientemente a vantagem operacional e financeiras dos referidos planos.
12.	No Voto condutor do acórdão embargado, apresentei, entre outras, as seguintes ponderações (destaques inseridos) :
15.	Não procedem os argumentos de que os PDI do Sesc/MT e do Senac/MT teriam sido precedidos de planejamento e estudos hábeis a demonstrar a vantajosidade de sua adoção, bem como de que as informações neles contidas não teriam sido devidamente analisadas pelo Tribunal. 
16.	As alegações recursais se assemelham às manifestações observadas em momentos anteriores do processo, não tendo sido agregados nesta etapa quaisquer novos documentos relativos a parecer ou estudo técnico diversos daqueles que já foram objeto de análise anterior.
17.	Sobre esse aspecto, que julgo ser o ponto central da discussão, verifico que não somente nestes autos (Acórdãos 2814/2019 e 625/2020, ambos do Plenário) , mas também no âmbito do já referido processo de representação TC Processo 027.105/2016-4, que deu origem à presente tce (Acórdão 1260/2017-TCU-Plenário, Rel. Min. Weder de Oliveira; Acórdão 2916/2018-TCU-Plenário, Rel. Min. Benjamin Zymler) , foi amplamente debatida, inclusive com a realização de medidas saneadoras pertinentes (oitivas, diligências e inspeção) , e inequivocamente caracterizada a ausência de amparo em estudo de viabilidade técnica que demonstrasse suficientemente a vantagem operacional e financeira dos planos de demissão aprovados pelo Sesc e pelo Senac. (...) 
13.	É incabível o argumento de que as resoluções (peça 5) , não foram examinadas, visto que são o cerne das irregularidades apuradas nestes autos, multiplamente exploradas nas diversas apreciações da matéria. Da mesma forma, não há qualquer omissão na análise que concluiu pela ausência de estudos a comprovar a vantajosidade dos PDIs, conforme se depreende do trecho acima reproduzido
14.	Quanto ao aspecto das resoluções (peça 5) que não teria sido considerado nas análises (aprovação ad referendum do conselho) , verifico, em primeiro lugar, que a ênfase nesse fato não constou expressamente de nenhum dos recursos de reconsideração interpostos (peça 240, recurso dos conselheiros; peça 250, recurso de Márcia Regina da Silva Vecchi; peça 261, recurso de Hermes Martins da Cunha) , submetidos à instrução da Serur (peças 372 a 374) e à manifestação do MPTCU (peça 437) , não havendo que se falar em omissão na análise de argumentos recursais.
15.	Em memorial (peça 452) apresentado na véspera da sessão de apreciação dos recursos de reconsideração, a Sra. Márcia Regina chegou a mencionar o aspecto em questão, mas sob argumento diverso do que ora se pretende impor:
Ora, em relação a aprovação do PDI, coube a MÁRCIA apenas a composição de quórum para reunião do Conselho Regional, não se manifestando acerca do PDI ou participando de sua elaboração.
Aliás, basta analisar a peça 5 dos autos, nas quais se evidencia a instauração, ad referendum de tal PDI em ato subscrito exclusivamente pelo então Presidente, Sr. Hermes Martins Cunha, com efeitos a partir de 1º de fevereiro de 2016, logo antes do término das férias da Recorrente.
Tais fatos ensejam a impossibilidade de responsabilização da Recorrente, afinal, ocupava o cargo - e responde a tal processo apenas e tão somente por ocupar tal cargo - em regime de substituição temporária, haja vista a inexistência de nexo de causalidade para tanto.
16.	Trata-se, portanto, de argumento novo, voltado a provocar rediscussão do mérito da matéria, situação incabível em sede de embargos de declaração.
17.	A menção ao Acórdão 229/2023-TCU-Plenário (Rel. Min. Augusto Sherman Cavalcanti) sugere que o Tribunal, numa mesma sessão, teria adotado decisões diferentes para circunstâncias semelhantes. 
18.	Sobre o ponto, cumpre esclarecer que não cabe, em sede de embargos, apreciar contradição entre decisões diferentes, tratando de casos concretos distintos, com seus respectivos contextos específicos, mas tão somente avaliar a existência de proposições inconciliáveis entre si num mesmo acórdão.	
19.	Ademais, ao contrário do que alegam os embargantes, o simples fato de que as resoluções dos PDIs haviam sido instauradas "ad referendum dos Conselhos Regionais" não significa que dispensavam o devido exame pelo conselheiros. Além disso, não se pode afirmar que o PDI já estaria instaurado e consolidado na data da autorização pelo Conselho Regional (reunião de 26/1/2016) , visto que o art. 3º das Resoluções Sesc 250/2016 e Senac 239/2016, assinadas "ad referendum" no mesmo dia 26/1/2016, estabelecem que os referidos atos entrariam em vigor em 1º de fevereiro de 2016.
20.	O argumento seguinte apresentado pelos conselheiros foi de que a decisão embargada não considerou a existência de decisões do TRT que concluíram serem devidas na totalidade as verbas prevista no PDI aprovado, de modo que deveria "haver singularidade nas decisões de forma que as normas regentes no País, amparem decisões dos entes dos poderes constituídos". 
21.	A alegação de omissão não procede, visto que, conforme exposto no voto condutor da decisão embargada, "eventuais decisões em reclamações trabalhistas fundadas no PDI impugnado, favoráveis a empregados do Sesc/MT e do Senac/MT, não vinculam a decisão administrativa proferida por este Tribunal, tendo em vista a independência das instâncias".
22.	Passando aos argumentos apresentados pelo Sr. Hermes Martins da Cunha, consta alegação de que o acórdão embargado teria incorrido em contradição, ao se lastrear em fundamentos opostos para decidir: i) adoção da jurisprudência do TST para reconhecer a ilegalidade das verbas contempladas no PDI (aviso prévio indenizado, multa de 40% FGTS) , visto que o programa teria natureza de pedido de demissão; e ii) não acolhimento de decisões judiciais em reclamações trabalhistas favoráveis aos empregados do Sesc/Senac-MT, invocando o princípio da independência das instâncias.
23.	O argumento não procede. Os trechos dos fundamentos colacionados pelo embargante se referem ao registro das principais conclusões da unidade instrutora (Serur) , com as quais concordei apenas parcialmente, conforme pode ser observado nos itens 27 a 37 do Voto condutor da decisão embargada.
24.	Especificamente quanto à primeira conclusão da Serur, registrei que (destaques inseridos) :
23. Face à caracterização da irregularidade dos planos de demissão incentivada materializados pelas Resoluções Sesc/MT 250/2016 e Senac 239/2016, destituídos de interesse social ou mesmo organizacional, entendo que, de fato, as verbas consideradas excessivas devem ser glosadas, posto que ilegais, danosas ao erário, conforme jurisprudência desta Corte (p. ex. Acórdão 3140/2010-TCU-Primeira Câmara, Rel. Min. Augusto Nardes; Acórdão 939/2019-TCU-Plenário. Rel. Min. Marcos Bemquerer Costa) .
 (...) 29. Sem descuidar da conclusão pela irregularidade do PDI do Sesc/MT e do Senac/MT, abordada no tópico anterior, acompanho o entendimento acima consignado de que a inclusão no plano de demissão incentivada de previsão de pagamento de valores correspondentes à multa de 40% dos saldos do FGTS e do aviso prévio indenizado, por si só, não configurou irregularidade, dada a típica natureza transacional dos planos de demissão voluntária.
30. Concordo também que houve, no caso concreto, uma distorção do caráter negocial dessas parcelas ao atribuir aos desligamentos voluntários um tratamento de demissão sem justa causa (por iniciativa do empregador) , com inclusão de todas as verbas da espécie, adicionadas de outros benefícios de elevada onerosidade. 
31. Nada obstante, verifico que não resta afastado o dever de restituir as verbas consideradas excessivas, danosas ao erário, incorridas em razão da instituição de planos de demissão incentivada desprovidos de verdadeiro interesse social ou organizacional. 
32. Não estando configurada, a rigor, uma irregularidade na inclusão das verbas correspondentes à multa de 40% do FGTS e do aviso prévio indenizado no PDI, parcelas essas que compuseram o débito original no presente processo, restaria, então, dúvida sobre a definição dessa parcela excessiva e qual deveria ser o verdadeiro débito desta tce. 
33. O tema já foi enfrentado pelo Tribunal em oportunidades anteriores, merecendo destaque o Acórdão 933/2019-TCU-Plenário (TC Processo 011.648/2005-6; Rel. Min. Marcos Bemquerer Costa; mantido inalterado em apreciação de recurso de reconsideração pelo recente Acórdão 1487/2022-TCU-Plenário, Rel. Min. Benjamin Zymler) , em que o Tribunal, apreciando questão similar à tratada nestes autos, referente a plano de demissão voluntária do Sesi/PR, decidiu por considerar irregulares as contas dos responsáveis, condenando-os em débito solidário (...) 
34.	No caso concreto do Sesi/PR, o débito foi calculado a partir da diferença entre o valor do dispêndio total efetivamente pago aos empregados que aderiram ao PDV (verbas rescisórias de demissão sem justa causa + prêmio financeiro) e o valor correspondente às verbas rescisórias relativa a direitos trabalhistas previstos para as demissões sem justa causa para esses empregados (...) .
 (...) 36. Como se percebe, caso se viesse a aplicar ao caso do PDI do Sesc/Senac-MT o entendimento jurisprudencial consignado no Acórdão 933/2019-TCU-Plenário (que, particularmente, considero mais adequado à situação) , chegar-se-ia a uma situação ainda mais gravosa para os responsáveis.
37.	Portanto, considerando que, em homenagem ao princípio do non reformatio in pejus, não se admite em juízo recursal a reforma da decisão com potencial prejudicial aos responsáveis, penso não ser o caso de propor qualquer alteração no acórdão recorrido.
25.	Não procede, portanto, a alegação de existência de contradição na decisão embargada.
26.	Prossigo examinando a alegação de omissão do acórdão embargado na análise de argumentos recursais quanto à alteração de entendimentos anteriores do TCU, para estabelecer nova orientação sobre norma de conteúdo indeterminado, em desacordo com os regramentos da LINDB. Cita, por exemplo, os seguintes casos: i) convalidação do programa de desligamento voluntário do Banco do Brasil (Acórdão 365/1995-TCU-Plenário) ; ii) aprovação do PDV do Departamento Nacional do Sesc e do Sesi.
27.	Os argumentos em questão foram refutados na instrução da Serur (peça 372) , cuja análise foi acolhida por este Relator:
9.25. O Acórdão 365/1995-TCU-Plenário, mencionado pelos recorrentes, que segundo eles teria convalidado a inclusão em Planos de Demissão Voluntário/Incentivada de benefícios tais como a multa indenizatória de 40% sobre os depósitos do FGTS, além da indenização por tempo de serviço (incentivo) , não merece prosperar, pelos motivos já trazidos no âmbito do exame da representação, e relatados no relatório do acórdão combatido (peça 148, p. 12) :
14.51. Conforme sustentado pela defesa, a convalidação de benefícios muito mais extensos que aqueles concedidos no PDI instituído pelo Sesc/MT e pelo Senac/MT por parte deste Tribunal, com fundamento no Acórdão 365/1995-TCU-Plenário, da relatoria do então ministro Olavo Drummond, também não merece prosperar e, inclusive, essa alegação já fora combatida no seio da representação. 
14.52. Malgrado o Tribunal tenha considerado legais as verbas concedidas, não o fez com base no minucioso exame técnico acerca da natureza jurídica do PDI e das verbas que, conforme a legislação trabalhista, apenas deveriam ser pagas no caso de dispensa sem justa causa. Naquela oportunidade, o relatório da unidade técnica que subsidiou o voto elencou os direitos legais e regulamentares dos optantes, sem, necessariamente, abordar os aspectos legais, limitou-se a alertar que deviam ser observados os princípios constitucionais do art. 37 e, acerca dos prêmios e benefícios assemelhados, não chegou a abordar as verbas trabalhistas como a multa de 40% sobre o saldo do FGTS e o aviso prévio indenizado
9.26.	Desse modo, não deve ser acolhido o argumento de que houve mudança do entendimento jurisprudencial, ofensa aos arts. 22, 23 e 24, da Lei de Introdução às Normas do Direito Brasileiro ou à segurança jurídica, de modo que o Acórdão 4719/2020-TCU-Primeira Câmara (tratou de hipótese de nova interpretação legislativa com ofensa à segurança jurídica - peça 240, p. 19-22) também não socorre os recorrentes.  
 (...) 
9.35.	A alegação de que o PDI adotou os critérios de planos instituídos pelos departamentos nacionais, tendo sido inclusive o PDI instituído pela Resolução Sesc 127/2011, encerrado e devidamente auditado pelos órgãos de controle habituais, não exclui a necessidade de se evidenciar que houve, no caso concreto, a obediência à lei e aos princípios constitucionais. Ademais, deve-se destacar os considerandos contidos no relatório do Acórdão 1260/2017-TCU-Plenário:
144. No item 'i' do parágrafo 121, o SescMT busca justificar a ausência de pareceres jurídicos com o argumento de que o PDI implementado por meio da Resolução SescMT 250/2016 consiste em cópia fiel do plano instituído por meio da Resolução SescMT 127/2011. Ademais, reitera que o plano fora elaborado nos moldes do último plano aprovado pelo Departamento Nacional e sob sua orientação.
145. Isso, com efeito, não supre a omissão. Primeiramente, porque não foram apresentados os pareceres porventura elaborados em 2011. Em segundo, porque, ainda que com o mesmo texto, vários aspectos da elaboração e execução dos planos de 2011 e 2016 seriam distintos, como o número de potenciais optantes e, por conseguinte, a estimativa de dispêndios financeiros. Em terceiro, porque eventuais vícios do plano anterior não justificam sua existência no plano seguinte.
9.36.	O mesmo raciocínio vale para o TC Processo 029.875/2015-3, que examinou prestação de contas anual do Senac/Departamento Nacional, exercício de 2014 (à peça 251, p. 115-123 consta cópia da instrução da unidade técnica) .  
28.	Sobre o argumento remanescente do Sr. Hermes Martins, no sentido de omissão quanto à análise do pedido para revisão da responsabilidade atribuível ao recorrente, igualmente não assiste razão às alegações. Conforme informou o próprio embargante, consignei no item 38 do Voto condutor do acórdão embargado ter acolhido "integralmente o exame da Serur sobre a responsabilização nestes autos", cujo teor (itens 10.5 a 10.24 da instrução da Serur; peça 372, p. 21-25) foi inteiramente reproduzido no Relatório que subsidiou o acórdão embargado.
29.	Por fim, trato do argumento trazido pelo embargante Orivaldo Júlio Alves, no sentido de que esteve presente na reunião ordinária do Conselho Regional do Sesc-MT/Senac-MT de 26/1/2016 (em que foram aprovadas as resoluções do PDI do Sesc/Senac-MT) , apenas em razão de ter ocorrido, naquela reunião, sua posse como novo conselheiro suplente junto aos referidos conselhos do Sesc/Senac-MT, para representar o Sindicato do Comércio Varejista de Produtos Farmacêuticos do Estado do Mato Grosso (Sincofarma) . 
30.	Sustentou o Sr. Orivaldo, que, na oportunidade, o Sincofarma estava devidamente representado pelo conselheiro titular Hamilton Domingos Teixeira, também responsabilizado nestes autos, que exerceu regularmente o voto nas questões postas à deliberação, inclusive para aprovação das resoluções objeto deste processo. Desse modo, defendeu o Sr. Orivaldo Júlio Alves que, não tendo exercido voto na aprovação dos PDIs, não poderia ser responsabilizado neste processo.
31.	Quanto ao assunto, verifico, de fato, que constam da Ata nº 01/2016 do Senac (peça 6) e da Ata CR SESC Nº 001/2016 (peça 7) , alusivas à reunião ordinária dos referidos conselhos realizada em 26/1/2016, informações atestando a veracidade dos argumentos. Resta evidenciado, portanto, que o Sr. Orivaldo Alves não participou da aprovação das resoluções dos PDIs do Sesc/MT e do Senac/MT, objeto central deste processo.
32.	A propósito, registro que a inclusão do Sr. Orivaldo Alves como responsável na tomada de contas especial se deu ainda por ocasião da prolação do Acórdão 1260/2017-TCU-Plenário (mantido inalterado pelos Acórdãos 2160/2017- P, embargos de declaração, Rel. Min. Weder de Oliveira; Acórdão 2916/2018-TCU-Plenário, Rel. Min. Benjamin Zymler, referentes a pedido de reexame e a embargos de declaração, respectivamente) , tendo sua responsabilização sido efetivada no Acórdão 2814/2019-TCU-Plenário (mantido inalterado pelo Acórdão 650/2020-TCU-Plenário, em sede de embargos de declaração, Rel. Min. Weder de Oliveira; e pelo Acórdão 228/2023-TCU-Plenário, de minha relatoria, referente a recurso de reconsideração) . Salvo melhor juízo, em nenhuma das oportunidades, o argumento em questão foi  apresentado pelo Sr. Orivaldo Alves.
33.	A jurisprudência do TCU admite, em caráter excepcional, a modificação de julgado por meio de embargos de declaração, com efeitos infringentes, para a correção de premissa equivocada com base em erro de fato, sobre a qual tenha se fundado o acórdão embargado (p. ex. Acórdãos 61/2015, 1209/2015 e 2883/2015, todos do Plenário, de relatoria, respectivamente, do Min. Augusto Sherman Cavalcanti, Min. Augusto Nardes e Min. Benjamin Zymler) .
34.	Desse modo, cabe reconhecer os efeitos infringentes aos embargos em questão para retificar o Acórdão 2814/2019-TCU-Plenário, de modo a tornar insubsistentes, apenas em relação ao Sr. Orivaldo Júlio Alves, os itens em que se promoveu o julgamento pela irregularidade de suas contas, a condenação em débito, as aplicações de multas e a sanção de inabilitação (subitens 9.1, 9.2, 9.3. 9.4. 9.5, 9.10, 9.12, 9.13) , mantendo-se inalterados os dispositivos da decisão em relação aos demais responsáveis.
35.	Do exposto, VOTO por que seja adotado o Acórdão que ora submeto à deliberação deste Colegiado.
TCU, Sala das Sessões, em 12 de abril de 2023.
ANTONIO ANASTASIA 
Relator